---
title: "Gráficos Comuns na Análise de Dados"
description: |
  Entender os gráficos é muito importante, pois de nada adianta olharmos para eles e não sabermos o que está sendo, de fato, mostrado.
author:
  - name: Nicolas Hahn
date: 06-01-2021
output:
  distill::distill_article:
    self_contained: false
---


Entender os gráficos é muito importante, pois de nada adianta olharmos para eles e não sabermos o que está sendo, de fato, mostrado. Além disso, a visualização de dados veio para ficar, tanto que *softwares* como [PowerBI](https://powerbi.microsoft.com/pt-br/) e [Tableau](https://www.tableau.com/pt-br) estão cada vez mais presentes nas empresas. Por quê? Auxiliam na criação de *insights* e contribuem para a tomada de decisão.

Existe uma gama de tipos de gráficos, no entanto citarei apenas cinco gráficos básicos que são comuns na hora de analisar os dados. Minha ideia não é destrinchar cada tipo, apenas dar uma noção básica de como cada um funciona. Futuramente, pretendo realizar um post exclusivo para cada tipo.

# Gráfico de Dispersão (*scatterplot*)

```{r echo=FALSE, message=FALSE, warning=FALSE}
library(ggplot2)

n = 1000
x = rnorm(n, 0, 1)
y = 3*x + 2*rnorm(n)

dados = data.frame(x=x,y=y)

ggplot(data = dados, aes(x=x,y=y)) +
  geom_point() + 
  ggtitle("Gráfico de Dispersão")
```

A principal utilidade do gráfico de dispersão é o de averiguar a interação entre as variáveis (seja de dependência ou de independência). Acima, por exemplo, podemos notar que conforme a variável *x* aumenta, a variável *y* também aumenta.

# Histograma
```{r echo=FALSE, message=FALSE, warning=FALSE}
library(ggplot2)

n = 1000
x = rnorm(n, 0, 1)

dados = data.frame(x=x)

ggplot(data = dados, aes(x=x)) +
  geom_histogram(color="black",fill="grey", bins = 30) + 
  ggtitle("Histograma")
```

A grande utilidade do histograma é analisar a distribuição de frequência dos dados. Como assim? Perceba no gráfico exemplo acima que as barras verticais são mais altas ao redor do centro zero (eixo *x*) e, conforme vamos nos afastando do centro, as barras diminuem, ou seja, os valores são menos frequentes quanto mais nos afastamos do centro.

# Boxplot
```{r echo=FALSE, message=FALSE, warning=FALSE}
library(ggplot2)
ggplot(data=iris, aes(x=Species, y=Sepal.Width)) +
  geom_boxplot(aes(fill=Species)) + 
  ggtitle("Boxplot")
```

Muito útil para avaliar a distribuição dos dados, além de ser possível compararmos dois ou mais grupos de forma visual. No exemplo acima, estou utilizando o conjunto de dados [Iris](https://pt.wikipedia.org/wiki/Conjunto_de_dados_flor_Iris) e avaliando a distribuição da largura da sépala das três espécies - setosa, versicolor e virginica - e, como podemos notar, a sépala da setosa é mais larga do que a das outras espécies comparadas.

# Gráfico de Setores (ou de Pizza)
```{r echo=FALSE, message=FALSE, warning=FALSE}
library(ggplot2)

data <- data.frame(
  group=LETTERS[1:5],
  value=c(13,7,9,21,2)
)

ggplot(data, aes(x="", y=value, fill=group)) +
  geom_bar(stat="identity", width=1, color="white") +
  coord_polar("y", start=0) +
  ggtitle("Gráfico de Setores (ou de Pizza)") +
  theme_void() # remove background, grid, numeric labels
```

Muito utilizado para comparar grupos. Os valores de cada categoria (tamanho da fatia da pizza) são proporcionais às respectivas frequências. No exemplo acima, mesmo com a omissão dos números, é possível deduzir que a letra D aparece mais do que todas as outras.

# Gráfico de Barras (horizontal) ou Colunas (vertical)
```{r echo=FALSE, message=FALSE, warning=FALSE}
library(ggplot2)

dados = data.frame(fruta=c(rep("Laranja",10),rep("Banana",15),rep("Ameixa",20),
                           rep("Maçã",25), rep("Melancia",50)))

ggplot(data = dados, aes(x=fruta)) +
  geom_bar(fill="darkgreen", col="black") + 
  ggtitle("Gráfico de Colunas")
```

Basicamente, é uma demostração visual das frequências (contagem) de cada item. Considere o exemplo acima como uma fruteira: ao observar o gráfico, temos que o número de melancias presentes é maior do que o das outras frutas.

Esses são apenas alguns gráficos e estão entre os mais comuns. Você conhecia eles? Tem algum que você não entendeu? Comente abaixo!



